【裁判字號】    95,台上,6036
【裁判日期】    951108
【裁判案由】    違反毒品危害防制條例
【裁判全文】
最高法院刑事判決            九十五年度台上字第六０三六號
上  訴  人
即  被  告  甲  ○
選任辯護人  王存淦律師
上訴人即被
告 之配 偶  乙○○
上列上訴人等因被告違反毒品危害防制條例案件，不服台灣高等
法院中華民國九十三年六月九日第二審更審判決（九十二年度上
更(二)字第一九四號；起訴案號：台灣宜蘭地方法院檢察署八十八
年度偵字第二二八八、四四七五號），提起上訴，本院判決如下
：
    主  文
原判決撤銷，發回台灣高等法院。
    理  由
本件原判決認定：上訴人即被告甲○因吳威良及綽號「小賴」、
「紫微」、「雅文」、「阿娟」、「饅頭」等不詳姓名之人，多
次撥打其所用0000000000號行動電話，向其表示有意
購買第一級毒品海洛因，竟萌意圖販售之意思，於民國八十八年
三月間某日，在宜蘭縣某處，取得海洛因一批，交予其女友黃
霖（原名黃敏惠；業經論處罪刑確定）保管，藏匿於黃霖向台
灣中小企業銀行宜蘭分行所租用編號Ｂ─四００三號保險箱內。
嗣於八十八年四月二十三日九時三十分許，黃霖依被告指示，
前往保險箱拿取毒品時，為法務部調查局宜蘭縣調查站（下稱宜
蘭縣調查站）人員當場查獲，並扣得海洛因五包（合計淨重一八
八點一八公克，純質淨重一三四點六四公克）及毒品外包裝（重
二十七點五九公克）等情。因而撤銷第一審關於被告之科刑判決
，改判變更檢察官起訴法條，論處被告意圖販賣而持有第一級毒
品罪刑。固非無見。
惟查：(一)毒品危害防制條例第四條第一項所謂販賣行為，不以販
入後復行賣出為必要，祇要以營利為目的，而有販入或賣出二者
其一之行為，即足構成；須非以營利售賣意圖而購入，或因其他
原因而持有，嗣起意圖利售賣，尚未著手於賣出行為，始成立意
圖販賣而持有第一級毒品罪責。原判決論處被告意圖販賣而持有
第一級毒品罪刑，惟未於事實欄明白記載被告於八十八年三月間
某日，究係如何基於販賣營利意圖以外之原因而持有海洛因，已
失適用法律之根據。再原判決事實欄記載被告因吳威良及綽號「
小賴」、「紫微」、「雅文」、「阿娟」、「饅頭」等人，多次
向其表示有意購買第一級毒品海洛因，遂萌販賣之意圖，於八十
八年三月間某日，在宜蘭縣某處取得海洛因一批，交由黃霖保
管，嗣於八十八年四月二十三日，黃霖依被告指示取出海洛因
而被查獲等情。若屬無誤，似指被告已萌生出售海洛因以營利之
意圖，乃購入海洛因並交付黃霖保管，並非認定被告基於營利
意圖以外之原因而持有海洛因，嗣於持有期間，始起意圖利售賣
他人。與所論處意圖販賣而持有第一級毒品罪刑，亦相齟齬，自
有理由矛盾之違法。(二)判決不載理由者，當然違背法令。所謂判
決不載理由，係指依法應記載於判決理由內之事項不予記載，或
記載不完備者而言，此為刑事訴訟法第三百七十九條第十四款上
段之當然解釋。原判決就公訴意旨所稱被告自八十八年二月一日
起至同年四月間止，連續販賣海洛因及安非他命予吳威良及綽號
「鳳梨」、「菁菁」等不詳姓名之人，而涉有毒品危害防制條例
第四條第一項販賣第一級毒品罪嫌之犯行一節。固於理由五依憑
證人吳威良證詞前後不一之情、監聽紀錄、被告與吳威良之間八
十八年二月三日十一時五十八分電話錄音帶勘驗結果及證人洪美
連、乙○○、吳財森之證詞，說明被告此部分犯行，尚屬不能證
明云云。惟證人黃霖在宜蘭縣調查站陳稱「當甲○需要毒品時
，就會用行動電話與我聯絡，指示我到台企宜蘭分行我的保管箱
內拿『一個』毒品，當我拿到以後就打甲○的行動電話，甲○會
告訴我在那裡將毒品交給他」（聲字第六六七號卷第三頁）；且
於偵查中供稱「（在你所租保管箱內查獲海洛因來源）今年三月
間在我車ＩＱ－六七九六號車內以私生活衣坊紙袋交給我。他說
交給我保管，我說放在保管箱內是否可以，他說可以。之後甲○
離開，我打開紙袋看，發現內有安非他命及海洛因之後，我就將
該包毒品放進保管箱內」、「（甲○拿給妳毒品，至八十八年四
月二十三日有無與妳聯絡）他於四月七日及四月十九日詳細日期
忘了，他打我的行動電話000000000與我聯絡，要我從
保管箱內拿毒品給他。兩次我均拿一小包給他，均在路上（一次
在神農路附近，一次在文化中心與農專附近）（在神農那次是上
午十一時左右，另一次詳細時間忘了）。我車內交給他的，都是
他與我聯絡，我便當天交給他」等語（偵字第一六０七號影印卷
第十頁、第十一頁）。黃霖似已指明伊受被告指示保管海洛因
期間，曾二次自保管箱取出毒品並交付被告。原判決既於事實欄
認定在黃霖承租保管箱內所查獲之海洛因，係被告萌生販賣之
意圖而取得並交付黃霖保管，復於理由三(二)採納黃霖在宜蘭
縣調查站之陳述。則黃霖上揭在宜蘭縣調查站及偵查中所為曾
依上訴人指示而二次由保管箱取出並交付之毒品之證詞，如何不
足憑為被告販賣海洛因或安非他命之佐證？原判決未為任何說明
，遽認被告並無公訴意旨所指販賣海洛因、安非他命之犯行，自
有理由不備之違誤。(三)刑法上之精神耗弱或心神喪失，屬行為有
責性判斷之範圍，法院固得綜合全部調查所得資料，以為判斷之
基礎。惟是否精神耗弱或心神喪失，既屬精神醫學上之專門知識
，即有賴精神醫學專家之鑑定，以期法院形成正確之心證。被告
曾在更(一)審聲請鑑定其於案發當時之精神狀態（更(一)卷第七七頁
）；原判決理由四固依憑行政院國軍退除役官兵輔導委員會員山
榮民醫院九十一年一月十日（九十）員醫醫字第四四三八號函附
精神鑑定報告書，並參酌被告於偵查及更審前審理中應訊暨監聽
紀錄之對答情形，說明被告行為時應無精神異常之情形。惟上揭
精神鑑定報告載稱「甲○為慢性精神分裂症之患者，七十九年便
開始有被害感，但尚不嚴重，至八十六年中底症狀更明顯而不規
則，在數家醫院門診後追蹤；至八十九年二月起至本院門診，並
曾住院治療，出院後規則門診至今。個案目前雖規則門診服藥，
但仍有些被害妄想以及情緒不穩之情形，且有認知功能退化，判
斷力不佳等情形。因此，個案之精神狀態應達精神耗弱之程度；
但於案發當時，是否已達心神喪失之程度，則需進一步詳細評估
，才能確定」（上訴卷(一)第二八一頁）。似已指明被告罹患精神
分裂症，自八十六年間起，已呈現明顯而不規則之情形，且被告
之精神狀態，於鑑定當時屬精神耗弱，至行為時是否已達心神喪
失，尚待詳細評估。則被告自八十六年間起，所罹患精神分裂症
之不規則情形，是否延續至本件犯罪時間即八十八年三月間？被
告所罹病症，是否影響其於八十八年三月間對事理之判斷能力，
而有精神耗弱或心神喪失之情形？若行為時已達精神耗弱之程度
，與本件所涉販賣、意圖販賣而持有或持有海洛因等行為之意圖
，有無關聯？均關係被告行為時有責性之判斷。事實審之法院，
非不得先送請精神醫學專家鑑定，再綜合全部調查所得資料而為
判斷。原判決未全盤審酌上揭精神鑑定報告內容，徒憑被告在偵
審程序應訊情形及被告與他人通話內容之語氣，認定被告於行為
時應無精神異常之情形，自有證據調查未盡之違法。以上或為上
訴意旨所指摘，或屬本院得依職權調查之事項，應認原判決仍有
撤銷發回更審之原因。
據上論結，應依刑事訴訟法第三百九十七條、第四百零一條，判
決如主文。
中    華    民    國  九十五  年  十一    月    八    日
                      最高法院刑事第十庭
                          審判長法官  洪  清  江
                                法官  石  木  欽
                                法官  李  伯  道
                                法官  林  勤  純
                                法官  陳  晴  教
      本件正本證明與原本無異
                                      書  記  官
中    華    民    國  九十五  年  十一    月   十三   日
                                                  Ｒ


司法院資訊處製作；財團法人民間司法改革基金會備份。
